臺灣新竹地方法院民事判決 　　　　　　93年度家訴字第22號
　　原　　　告　己○○
　　法定代理人　庚○○
　　訴訟代理人　乙○○律師
　　複　代　理　蘇李虎
　　被　　　告　甲○○
　　被　　　告　丙○○
　　被　　　告　丁○○
　　被　　　告　戊○○
　　共　　　同　耿淑穎律師
　　訴訟代理人
　　　　　　　　王又彩律師
　　　　　　　　李明仙律師
上列當事人間請求確認繼承權存在事件，本院於中華民國94年3
月24日言詞辯論終結，判決如下：
    主  文
確認原告己○○對被繼承人徐沐琳之繼承權存在。
訴訟費用由被告負擔。
    事  實
甲、原告方面：
一、聲明：如主文所示。
二、陳述：
    （一）緣被繼承人徐沐琳於民國（下同）86年間，與原告之
          母庚○○約定以人工授精之方式在台北的國泰醫院成
          功受孕，並於87年3月9日產下原告，被繼承人徐沐琳
          並自斯時起以每月新台幣（下同）25,000元養育費撫
          育原告，依民法第1065條第1項後段規定即視為認領
          ，與婚生子女同。被繼承人徐沐琳於93年1月18日過
          世，其妻即被告甲○○、其女即被告丙○○、丁○○
          、戊○○等否認原告之繼承權存在，原告委請律師發
          函聲明，被告等仍否認原告之繼承權，兩造對此既有
          爭議，原告自有受確認判決之法律上利益，而得提起
          本件確認之訴。
    （二）對被告抗辯之陳述：
          １、被告答辯稱否認原告所提協議書之真正、質疑原
              告母親何時至何醫院進行人工授孕及ＤＮＡ鑑定
              檢體是否遭移花接木而非取自被繼承人徐沐琳本
              人云云，惟查，有關所提協議書之原本，已經原
              告當庭呈庭供參，可做比對，況依照銀行及竹北
              地政事務所檢送之相關資料與協議書上被繼承人
              徐沐琳之筆跡相符，被告若有疑慮可送鑑定。而
              原告之母庚○○及父即被繼承人徐沐琳於86年間
              係到台北市國泰醫院婦產科以人工授精方式受孕
              ，亦經鈞院向國泰醫院函查，並經函覆：「賴鳳
              嬌女士於86年6月4日於本院所施係配偶間人工受
              孕（精子植入術），並於86年7月1日複診證實已
              懷孕成功。」且附有病歷影本存參，應可證明人
              工授孕乙事，確屬實情。又關於88年7月23日至
              長庚醫院取檢體作ＤＮＡ親子鑑定，於88年8月
              12日結果出爐，有鑑定報告可稽，取檢體之經過
              ，係原告、原告之母庚○○及原告之父即被繼承
              人徐沐琳三人一同到長庚醫院抽血、鑑定，有長
              庚醫院之回函稱：「己○○與徐沐琳之親屬關係
              案，當事人來本院做親子鑑定時，皆有確實核對
              長庚醫院取檢體做鑑定，自無被告所辯遭移花接
              木之情形發生，原告與被繼承人徐沐琳間之血緣
              親子關係，殆可確定無誤。至到醫院作ＤＮＡ鑑
              定，係被繼承人徐沐琳之要求，而以人工授孕方
              式仍生女兒，則係機率問題，當發現是女兒時，
              原告生母庚○○已懷胎四月，被繼承人徐沐琳認
              為墮胎危險，乃與原告之母庚○○協商而生下原
              告。
          ２、國泰醫院在幫原告之母庚○○作人工授孕時並未
              簽署同意書，沒有核閱證件，也沒有詢問提供精
              子的人與原告之母庚○○之關係，就人工授孕之
              配偶關係部分可能未查證，但醫院與兩造並無關
              係，回函不可能造假，況被繼承人徐沐琳就作人
              工授孕乙事有在協議書上承認。至於原告與被繼
              承人徐沐琳有血緣關係，依前所述已可確定，則
              當年施作精子植入術時所進行之書面程序為何？
              於本件親子關係均不生影響，從而被告聲請向國
              泰醫院函查該書面流程已無調查之必要。又作血
              緣鑑定時如果被繼承人徐沐琳部分有假冒，則小
              孩亦需假冒，且二者血緣必須相符，況係血緣鑑
              定出來後才去做協議，所以不可能有假冒問題。
              作人工授孕時被繼承人徐沐琳已經66歲，如另作
              血緣鑑定則同一年度有兩個不同的「徐沐琳」，
              年籍資料又相同，長庚醫院應該會有兩份報告才
              對。再者，被繼承人徐沐琳如果去別家醫院作血
              緣鑑定，而原告之母庚○○所出示者乃長庚醫院
              鑑定報告，被繼承人徐沐琳又怎麼會簽署協議書
              ？
三、證據：提出
    醫院親子鑑定報告影本、律師函影本、被繼承人徐沐琳繼承
    系統表、戶口名簿影本五紙為證，並聲請向竹北地政事務所
    調取被繼承人徐沐琳書寫之資料。
乙、被告方面：
一、聲明：原告之訴駁回。
二、陳述：
    （一）否認原告所提協議書為真正，原告應舉證以實其說。
          而非婚生子女欲發生婚生子女之效力，須被認領人與
          認領人間具有真實之血緣關係，否則其認領為無效，
          是姑且不論原告應負舉證責任之協議書是否為真正，
          退萬步言，縱使原告所提協議書確係被告之被繼承人
          徐沐琳與原告之母庚○○所簽立，原告亦應證明其確
          係被告之被繼承人徐沐琳所親生，否則被告之被繼承
          人徐沐琳縱有視為認領之行為，其認領亦無效。
    （二）原告所言難令被告等人置信，按原告既云原告之母賴
          鳳嬌與被告之被繼承人徐沐琳以生男為目的之前提下
          ，以人工授孕之方式懷孕生下原告，而查人工授孕須
          確以人工授孕之方式讓原告之母庚○○懷下原告，則
          事後何須再作ＤＮＡ之鑑定，以確定原告與被告之被
          繼承人徐沐琳間之血緣關係？是原告所陳有違常情。
          又被告之被繼承人徐沐琳既係因想生男孩，故以人工
          授孕之方式讓原告之母庚○○懷孕，則以現在醫學科
          技之進步，怎會讓原告之母庚○○懷女胎且生下來？
          如何不令人質疑原告人工授孕之說詞，從而自有必要
          請原告提出何時至何醫院進行人工授孕之資料，以釋
          被告等人之疑惑。又雖原告提出長庚醫院親子鑑定報
          告，載稱原告與被告之被繼承人徐沐琳血緣關係確定
          率為99.9999%，惟此份ＤＮＡ鑑定報告之可信，前提
          必須送鑑定之檢體確係取自被繼承人徐沐琳本人，倘
          不足採。是被告等人認為縱使原告能證明被告之被繼
          承人徐沐琳確曾與原告之母庚○○簽立協議書，被告
          之被繼承人徐沐琳亦確曾看過親子鑑定報告書，倘原
          告不能證明該親子鑑定報告之檢體確係取自繼被承人
          徐沐琳本人，原告之主張仍不可採信。
    （三）對於協議書上被繼承人徐沐琳之字跡無意見，但對於
          原告與被繼承人徐沐琳間有無血緣關係有意見，因為
          被繼承人徐沐琳與原告之母庚○○並非配偶，而國泰
          醫院幫原告之母庚○○作人工授孕應依相關法令作配
          偶身分之核對，以國泰醫院這麼大的醫院應該不會違
          反規定，且依國泰醫院之回函並未註明配偶為何人，
          讓人懷疑提供精子的人非被繼承人徐沐琳。又長庚醫
          院於鑑定時雖有核對
          去長庚醫院作血緣鑑定者也可能非被繼承人徐沐琳本
          人。況被繼承人徐沐琳若有配合原告之母庚○○去做
          人工授孕，又何須作血緣鑑定，顯見被繼承人徐沐琳
          有懷疑，所以有可能有人假冒被繼承人徐沐琳，至於
          小孩則不需假冒。被繼承人徐沐琳也有去做血緣鑑定
          ，所以可能有兩份血緣報告，拿出的是假冒被繼承人
          徐沐琳的那一份，被繼承人徐沐琳本身作的可能仍沒
          有拿出，被繼承人徐沐琳也有可能去另一家醫院作血
          緣鑑定，但被繼承人徐沐琳有無去做血緣鑑定都是推
          測。
三、證據：聲請向國泰醫院函查該院93年11月1日（九三）管歷
    字第1338號函所載「配偶間人工受孕」所指之配偶係指何人
    ？國泰醫院有無核對身分及配偶關係？
丙、本院依職權(1)調取被繼承人徐沐琳於93年1月18日前之財產
    清冊、(2)向財團法人國泰醫院台北分院調取原告之母庚○○
    是否於86年間到該院進行人工授孕、所使用之精子為何人所
    提供、有無受孕成功等相關資料、(3)向財團法人林口長庚紀
    念醫院函查其於88年8月12日所出具之血緣鑑定報告，受鑑
    定人己○○、徐沐琳是否親自到院接受採驗？採驗時有無核
    對身分？(4)向臺灣銀行竹北分行函查被繼承人徐沐琳在該行
    之開戶資料及於93年1月18日之存款金額為何？(5)向新竹國
    際商業銀行竹北分行函查被繼承人徐沐琳在該行之開戶資料
    及於93年1月18日之存款金額為何？(6)向新竹縣芎林鄉農會
    函查被繼承人徐沐琳在該會之開戶資料及於93年1月18日之
    存款金額為何？(7)向新竹縣稅捐稽徵處函查新竹縣芎林鄉下
    山村9鄰10號建物於93年1月18日時之課稅現值為何？(8)向新
    竹縣竹東戶政事務所調取原告之母庚○○辦理離婚登記之資
    料；並依原告聲請向新竹縣竹北地政事務所調取被繼承人徐
    沐琳於該所書寫之資料。
    理  由
一、按確認法律關係之訴，非原告有即受確認判決之法律上之利
    益者，不得提起，民事訴訟法第247條第1項前段定有明文。
    而所謂「即受確認判決之法律上之利益」，係指因法律關係
    之存否不明確，致原告在私法上之地位有受侵害之危險，而
    此項危險得以對於被告之確認判決除去之者而言。本件原告
    主張其係其母庚○○自生父即被繼承人徐沐琳以人工授精方
    式受孕產下，且被繼承人徐沐琳有撫育原告之事實，原告應
    視為被繼承人徐沐琳之婚生子女，而為被繼承人徐沐琳之法
    定繼承人，惟被告等人竟否認原告之繼承權等語。查原告之
    繼承權既因被告之否認而生不安之危險，並有以確認判決除
    去之必要，則原告對被告提起本件訴訟，應有即受確認判決
    之法律上利益，合先敘明。
二、兩造就卷附協議書之字跡為被繼承人徐沐琳所為不爭執（協
    議書是否為被繼承人徐沐琳所為，被告表示為被繼承人徐沐
    琳之字跡並無意見（見本院94年3月24日言詞辯論筆錄）。
    ），故本件之爭點在於（一）原告是否是被繼承人徐沐琳與
    原告生母庚○○經由人工授受孕所生？（二）原告與被繼承
    人徐沐琳間有無血緣關係存在？茲就上述爭點審究如下﹕
    （一）原告主張其係其生母庚○○與被繼承人徐沐琳於86年
          間以人工授精之方式受孕並於87年3月9日產下等情，
          業據提出
          等件為證，而被告對於協議書上被繼承人徐沐琳簽名
          之真正雖不爭執，惟就是否係被繼承人徐沐琳至國泰
          醫院以人工授孕方式使原告生母懷胎而生下原告多所
          質疑。本院依職權向財團法人國泰醫醫院台北分院函
          查原告之母庚○○於86年時至該院接受人工授孕之相
          關資料，經該院於93年11月1日以（九三）管歷字第1
          338號函覆表示「庚○○女士於86年6月4日於本院所
          施係配偶間人工受孕（精子植入術），並於86年7月1
          日複診證實已懷孕成功」等語，並檢附病歷12紙為證
          ，雖被告辯以依國泰醫院回函表示一般所謂「人工受
          孕」係指配偶間的精子植入術，不涉第三者，質疑原
          告之受胎非源自被繼承人徐沐琳，然查：依國泰醫院
          之上開函覆說明二，雖載有「婦產科生殖醫學一般所
          謂人工受孕，係指配偶間的精子植入術，不涉第三者
          」等語，然依原告所提呈之
          徐沐琳於44年2月23日與被告甲○○結婚，至93年1月
          18日被繼承人徐沐琳死亡止，被繼承人徐沐琳與被告
          甲○○間之婚姻關係仍存在，是被繼承人徐沐琳乃有
          配偶之人。又依國泰醫院所提病歷，86年間至國醫院
          從事人工授孕者確為原告之母庚○○，而原告生母賴
          鳳嬌到庭陳稱「我結過一次婚。七十幾年經過台北地
          院判決離婚，當時向竹東戶政事務所辦理離婚登記，
          此後無再婚。」（見本院94年2月15日言詞辯論筆錄
          ）等語，再經本院依職權向新竹縣竹東戶政事務所調
          取原告生母庚○○辦理離婚登記之資料，依新竹縣竹
          東鎮戶政事務所94年3月11日竹縣東戶字第094000061
          9號函檢附之離婚（協議）書、台灣台北地方法院73
          年家訴字第125號民事判決書、離婚登記申請書所載
          ，原告生母庚○○與其前婚配偶即訴外人曾羅昆係於
          70年12月5日簽立離婚協議書，原告生母庚○○嗣又
          以訴外人曾羅昆拒不協辦離婚登記為由訴請訴外人曾
          羅昆辦理離婚登記，並經台灣台北地方法院於73年10
          月6日以前開判決判命訴外人曾羅昆應協同原告生母
          庚○○辦理離婚
          此判決於73年11月15日向戶政機關申請辦理離婚登記
          完竣，則可認定原告生母庚○○之
          之配偶欄應屬空白。則原告之母庚○○於86年間至國
          泰醫院施行人工授孕行為，以原告生母庚○○自陳離
          婚後未再婚，且其
          分證上之配偶欄應仍屬空白，雖國泰醫院回函表示人
          工授孕精子植入術之施作僅限於配偶間，與第三人無
          涉，然據上推論，原告之母庚○○與被繼承人徐沐琳
          於施作人工授孕時，國泰醫院顯然就原告生母庚○○
          是否係被繼承人徐沐琳之配偶未詳予查證，否則以原
          告生母庚○○
          泰醫院所稱「施作係配偶間之人工受孕」，故國泰醫
          院回函所載「人工受孕精子植入術之施作僅限於配偶
          間，與第三人無涉」，顯無法作為原告非其生母賴鳳
          嬌與被繼承人徐沐琳以人工授孕方式所生之證據，是
          原告此部分主張，堪信為真實。
    （二）另被告質疑長庚醫院親子鑑定報告之檢體非取自被繼
          承人徐沐琳，原告與被繼承人徐沐琳間無血緣關係存
          在乙節，經本院依職權向財團法人林口長庚紀念醫院
          函查其88年8月12日所出具之血緣鑑定報告，受鑑定
          人即原告己○○、被繼承人徐沐琳是否親自到院接受
          採驗，採驗時有無核對身分等節，經財團法人長庚紀
          念醫院於93年11月2日以九十三長庚院法字第1173號
          函復表示「本院受理貴院委託確認己○○與徐沐琳之
          親屬關係案，當事人來本院做親子鑑定時，皆有確實
          核對
          親子血緣關係提出載有「徐沐琳與己○○之父子關係
          確定率為99.99998%，徐沐琳是己○○的親生父親這
          一個假設由此次測試已實務上可以證實」之親子鑑定
          報告為證，且卷附被繼承人徐沐琳所親寫之協議書亦
          載明有長庚醫院之親子鑑定報告，顯見被繼承人徐沐
          琳有與原告一同至長庚醫院為血緣鑑定，雖被告認此
          血緣鑑定恐有移花接木之嫌，惟未能提出相關事證證
          明，純為個人臆測之詞，自難採信，是原告與被繼承
          人徐沐琳間存有親子血緣關係應可認定。
三、按非婚生子女經生父認領者，視為婚生子女，其經生父撫育
    者，視為認領，民法第1065條第1項定有明文，是非婚生子
    原告自幼即為被繼承人徐沐琳所撫育，有協議書足稽，而被
    繼承人徐沐琳又係原告之生父，已如上所述，則依首揭規定
    ，即應視為認領，原告即視為被繼承人徐沐琳之婚生子女。
    次按繼承，因被繼承人死亡而開始；遺產繼承人，除配偶外
    ，依左列順序定之：一、直系血親卑親屬，民法第1147條及
    第1138條第1款分別定有明文，本件原告主張被繼承人徐沐
    琳於93年1月18日死亡乙節，業經提出
    被告所不爭執，堪信為真實，則依前所述，原告既視為被繼
    承人徐沐琳之婚生子女而為其直系血親卑親屬，即為被繼承
    人徐沐琳之第一順序繼承人，從而，原告請求確認其對於被
    繼承人徐沐琳有繼承權存在乃屬有理，應予准許。
四、結論：本件原告之訴為有理由，依民事訴訟法第78條，判決
    如主文。
中　　華　　民　　國　　94　　年　　4   　月    7     日
  　　　                家事法庭    法  官  盧玉潤
上為正本係照原本作成
如對本判決上訴須於判決送達後10日內向本院提出上訴狀
                                    書記官  陳德榮
中　　華　　民　　國　　94　　年　　4   　月    7     日
